臺灣彰化地方法院刑事判決　　　　　　　　　　　　　　九十一年度訴字第一八號
　　公　訴　人　臺灣彰化地方法院檢察署檢察官
　　被　　　告　丁○○
　　　　　　　　丙○○
　　　　　　　（冒名鄭政祐）
右列被告因重利案件，經檢察官提起公訴（九十年度偵字第一九一○、二九八二號）
，本院判決如左：
    主  文
丁○○共同以乘他人急迫貸以金錢，而取得與原本顯不相當之重利為常業，累犯，處
有期徒刑陸月，如易科罰金，以佰元折算壹日。扣案之空白本票貳本（票號Ｎ00
00000號至Ｎ0000000號，及Ｎ0000000號至Ｎ0000000號
，合計貳拾肆紙）、記載許朋森姓名、行動電話號碼之信封壹個均沒收。
丙○○公訴不受理。
    事  實
一、丁○○前於民國八十七年間，因竊盜案件，經臺灣高等法院臺中分院判處有期徒
    刑七月確定，於八十八年八月十七日執行完畢。猶不知悔改，明知自稱「謝小姐
    之某不詳姓名年籍成年女子與綽號「阿富」、「阿財」之某二不詳姓名年籍成年
    男子及自稱「鄭政祐」、真實姓名為丙○○（冒用「鄭政祐」名義應訊偽造署押
    部分另由臺灣彰化地方法院檢察署檢察官偵辦，起訴書內雖仍記載「鄭政祐」，
    惟於送審函已敘明更正；另所涉常業重利部分公訴不受理，詳如後述）等人，係
    共同以在報紙刊登分類廣告出借款項並刊載0000000000號行動電話為
    聯絡之方式，供急迫、輕率或無經驗之不特定多數人借款，俟欲借款之人撥打上
    開電話聯絡借款事宜時，再約定借款時間、地點、金額、擔保物品及每借款新臺
    幣（下同）五萬元，預扣第一期利息一萬三千元，每十日為一期加收利息一萬元
    （月息約六十六分，換算年利率為百分之七百九十二），或每借款二萬元，預扣
    第一期利息二千五百元，每月為一期（月息約十二‧五分，換算年利率為百分之
    一百五十）之與原本顯不相當之重利，而從事經營俗稱「地下錢莊」之高利貸放
    款業務，並均恃此維生，以此為常業，竟仍與渠等基於常業重利之共同犯意聯絡
    ，自九十年二月間某日起，以每次一千元之代價，受僱於自稱「謝小姐」及綽號
    「阿富」、「阿財」等人所組成之地下錢莊，負責與丙○○共同或單獨向借款人
    催收借款本金、利息及查核借款人所留存之聯絡資料，其參與分工情形如下：（
    一）許朋森因急迫需用款項，於九十年二月二日，撥打上開電話向自稱「謝小姐
    」等人所組成之地下錢莊告貸，雙方約定借款金額五萬元，預扣第一期利息一萬
    三千元，每十日為一期加收利息一萬元，並於同日，在彰化縣田尾鄉○○路「中
    國石油加油站」附近，由綽號「阿富」之人與丙○○共同將預扣利息後之剩餘款
    項三萬七千五百元貸予許朋森，並由許朋森在渠等預先準備之票號Ｎ00000
    00號空白本票上簽填發票日期九十年二月二日、面額十萬元及年籍住所資料後
    ，連同其身分證正本一枚交予綽號「阿富」之人及丙○○收受以供擔保。嗣因許
    朋森未依限清償本金、利息，丙○○、丁○○乃依自稱「謝小姐」及綽號「阿富
    」之人之指示，先以電話聯絡許朋森須於同年三月七日下午三時許，攜款至彰化
    縣溪湖鎮○○路○段一○四號「中國石油加油站」前交付，並於同日下午三時許
    ，由丙○○駕駛車號ＱＤ—二一六一號自小客車搭載丁○○，前往上址赴約，欲
    向許朋森收取本金、利息。嗣因許朋森報警，丙○○、丁○○始於同日下午五時
    許，在上址為埋伏之員警當場查獲，並自渠等共乘之上開車輛內扣得球棒三支、
    綽號「阿富」之人所有供上述謀取重利所用記載甲○○姓名、行動電話號碼之信
    封一個、預備供上述謀取重利所用之空白本票一本（票號Ｎ0000000號至
    Ｎ0000000號）、許朋森所簽發供擔保面額十萬元之本票一紙及身分證正
    本一枚（身分證正本於查獲時已發還許朋森）。（二）丁○○於同年四月二十五
    日上午，受綽號「阿財」之人之指示，前往彰化縣二林鎮某處，向某陳姓借款人
    收取利息一萬元後，適有乙○○因急迫需用款項，於同日下午一時許，透過友人
    「小梁」聯絡綽號「阿財」之人前往彰化縣田中鎮○○路洽談借款事宜，雙方約
    定借款二萬元，預扣第一期利息二千五百元，每月為一期，綽號「阿財」之人旋
    以電話指示丁○○將上開所收取之款項攜往彰化縣田中鎮○○路附近交付，再由
    綽號「阿財」之人湊足預扣利息後之剩餘款項一萬七千五百元貸予乙○○，乙○○則將由綽號「阿財」之人預先提供由其配偶潘慧玲簽填發票日期九十年四月二
  十五日、面額六萬元及年籍住所資料並由乙○○背書之票號Ｎ0000000號
    本票一紙，連同潘慧玲身分證正本一枚交予綽號「阿財」之人收受以供擔保，綽
    號「阿財」之人隨即將上開本票、身分證轉交丁○○前往查核。嗣於同日下午三
    時三十分許，丁○○駕駛車號ＱＡ—三三八三號自小客車，行經彰化縣社頭鄉○○路○段、社斗路口時為警查獲，並扣得綽號「阿財」之人所有預備供上述謀取
    重利所用之空白本票一本（票號Ｎ0000000號至Ｎ0000000號，計
    十二紙）、潘慧玲所簽發供擔保面額六萬元之本票一紙及身分證正本一枚（身分
    證正本於查獲時已發還乙○○）。
二、案經彰化縣警察局移送臺灣彰化地方法院檢察署檢察官偵查起訴。
    理  由
壹、有罪部分
一、訊據被告丁○○對於右開事實，除矢口否認係常業犯外，其餘均坦承不諱，核與
    被害人許朋森、乙○○、被告丙○○分別於警訊、偵查中指述、供述之情節大致
    相符，並經證人即查獲「乙○○案」警員陳煌明於偵查中證述甚詳，復有指證照
    片二幀、扣押物品清單、贓物認領保管單各二份、許朋森行動電話通聯紀錄一份
    在卷可稽，另有記載甲○○姓名、行動電話號碼之信封一個、許朋森、潘慧玲簽
    發供擔保之本票二紙（票號Ｎ0000000號、Ｎ0000000號）及空白
    本票二本（合計二十四紙）扣案可資佐證。次查被告丁○○所屬地下錢莊所收取
    之利息，換算年利率分別約為百分之七百九十二、百分之一百五十，遠已超過民
    法所規定年利率不得超過百分之二十之最高限制，且較民間融資或金融機構放款
    普遍利息之利率亦高出甚多，被害人等茍非出於急迫，當不致向被告丁○○所屬
    地下錢莊借此高利貸款，足徵被告丁○○等人顯係乘被害人等急迫之機會而取得
    與原本顯不相當之重利無訛。被告雖辯稱：伊當時係因找不到工作，始臨時應徵
    此高利貸放款工作，並非以此為業云云。惟按刑法上之普通重利罪與常業重利罪
    ，除有無恃以維生之別外，前者以行為人乘他人輕率、急迫、無經驗、貸與金錢
    或其他物品，取得與原本顯不相當之重利為要件，後者以行為人明知社會上有因
    輕率、急迫、無經驗而舉債之人，而預設苛刻重利之條件，一俟不特定之人告貸
    ，即藉以牟利營生足以當之，在一般情形，前者先有特定之被害人，且有可乘之
    機，後者先無特定之人，而係以概括的對不特定人為之，即得以一般之人為對象
    而成立，此有最高法院八十四年度台上字第五○二七號、八十五年度台上字第三
    八八二號判決可資參酌。故常業重利罪只須明知社會上有因急迫而舉債濟急，及
    因輕率或無經驗而從事舉債之情形，預定苛刻條件，對於一般人具有犯罪之概括
    犯意，一俟他人告貸，藉以博取重利，並以此為常業，即足當之，判決縱未逐一
    查明各特定借款人之真實姓名、借貸情形，尚不得指為違法，亦有最高法院八十
    九年度台上字第一三六三號判決可參。查本件固僅查獲被告丁○○所屬地下錢莊
    貸款予被害人三人（含某陳姓借款人），其他不特定人則無法求證，然被告丁○○係因無工作始應徵此高利貸放款工作，業據其於警訊及本院調查審理中供述無
    誤，且該所屬集團復以刊登報紙分類廣告方式，對不特定之人招攬貸款業務，足
    見其係以反覆同種類之行為為目的之社會活動，又渠等所賺取之重利甚高，已如
    前述，益徵被告丁○○等人均係以重利貸款為業，並恃此維生，殆無疑義。又按
    刑法上所謂常業犯，指反覆以同種類行為為目的之社會活動之職業性犯罪而言，
    至於犯罪所得之多寡，是否恃此犯罪為唯一之謀生職業，則非所問，縱令兼有其
    他職業，仍無礙於該常業犯罪之成立，最高法院亦著有八十五年台上字第五一○
    號判例可資參照。是不論被告丁○○所獲報酬、利潤多寡，及其是否兼作其他工
    作，仍無礙常業犯罪之成立。綜上所述，被告所辯，僅係事後避重就輕之詞，不
    足採信。本件事證明確，被告犯行足堪認定，應依法論科。
二、核被告丁○○所為，係犯刑法第三百四十五條之常業重利罪。被告丁○○與自稱
    「謝小姐」之女子及綽號「阿富」、「阿財」之男子暨丙○○間，具有犯意之聯
    絡及行為之分擔，應論以共同正犯。查被告丁○○前於八十七年間，因竊盜案件
    ，經臺灣高等法院臺中分院判處有期徒刑七月確定，於八十八年八月十七日執行
    完畢，有臺灣彰化地方法院檢察署刑案資料查註紀錄表、臺灣高等法院被告全國
    前案紀錄表足憑，其於受有期徒刑之執行完畢後，五年以內再犯本件有期徒刑以
    上之罪，為累犯，應依刑法第四十七條之規定，加重其刑。爰審酌被告丁○○與
    從事高利貸放款業務之地下錢莊集團，共同乘他人急迫之際貸以金錢，以收取高
    額之利息牟利，從渠等收取利息額度之高，足以影響社會安定，且因此衍生諸多
    社會問題，危害社會秩序非輕，惟其僅係受僱他人，且受僱期間尚短、所分得不
    法利益尚微，及其犯罪之動機、目的、手段暨犯罪後坦承大部分犯行等一切情狀
    ，量處如主文所示之刑，並諭知易科罰金之折算標準，以資懲儆。
三、扣案之記載甲○○姓名、行動電話號碼之信封一個，及空白本票二本（票號Ｎ0
    000000號至Ｎ0000000號，及Ｎ0000000號至Ｎ00000
    00號，合計二十四紙），係被告丁○○所屬犯罪集團等共同正犯所有，且前者
    係供渠等犯罪所用之物，後者係供渠等犯罪預備之物，已據被告丁○○供述在卷
    ，爰依刑法第三十八條第一項第二款之規定，併宣告沒收。另扣案之許朋森、潘
    慧玲身分證正本各一枚，均僅係借款人供作擔保所用之物，並非移轉所有權予被
    告丁○○等人，非被告丁○○等人所有之物（均已於查獲時發還被害人），自不
    得併宣告沒收。又扣案之許朋森、潘慧玲簽發供擔保之本票二紙（票號Ｎ000
    0000號、Ｎ0000000號），雖係被告丁○○等人於犯罪所取得之物，
    惟上開本票係連同借款本金與欲收取之重利一同開立，雖被告丁○○等人於重利
    部分依法無法請求，惟對於借款本金及法定限制內之利息，依法仍得以請求，其
    二者並無法於同一張本票中析離，如經宣告沒收，必致合法債權受損，爰不予宣
    告沒收。至扣案之球棒三支，並非違禁物，且無法證明係供犯罪或犯罪預備之物
    ，亦不予宣告沒收，附此敘明。
貳、不受理部分
一、公訴意旨略以：被告丙○○（冒名鄭政祐應訊）明知姓名年籍不詳綽號「阿富」
    、「謝小姐」二人係基於常業重利之犯意，經營俗稱地下錢莊，以在報紙刊登分
    類廣告之方式，招徠包括被害人許朋森在內等不特定多數人，利用渠等急迫、輕
    率或無經驗之際貸予金錢，而取得每借一萬元，預扣每十天一期利息（含手續費
    ）二千五百元之與原本顯不相當之重利，竟仍與前開二人基於共同犯意之聯絡，
    由被告丙○○與綽號「阿富」之人於九十年二月二日，前往彰化縣田尾鄉○○路
    「中國石油加油站」，並由被告丙○○將三萬七千五百元現金交予本欲借五萬元
    之許朋森，並向許朋森收取由許朋森簽具面額為十萬元之本票及身分證以為擔保
    。嗣並由被告丙○○與被告丁○○二人於九十年（起訴書誤載為八十九年）三月
    七日下午三時許，共乘車號ＱＤ—二一六一號自小客車，約同許朋森至彰化縣溪
    湖鎮○○路○段一○四號前，欲代綽號「阿富」、「謝小姐」等人向許朋森求償
    。惟因許朋森事前已向警方報案而當場為埋伏於現場之警員查獲，並於前開車內
    扣得球棒三支、上書有「許朋森」姓名之信封一個、空白本票十二張、許朋森所
    簽發之十萬元本票一紙及身分證一枚，因認被告丙○○涉有刑法第三百四十五條
    之常業重利罪嫌。
二、按同一案件繫屬於有管轄權之數法院者，由繫屬在先之法院審判之，又依刑事訴
    訟法第八條之規定不得為審判者，應諭知不受理之判決，刑事訴訟法第八條前段
    、三百零三條第七款分別定有明文。
三、查本件被告丙○○前被訴常業重利等案件，所涉刑法第三百四十五條之常業重利
    罪嫌，業經臺灣南投地方法院檢察署檢察官於八十九年九月十五日以八十九年度
    偵字第二九二九號提起公訴，而繫屬於臺灣南投地方法院（繫屬日期八十九年九
    月二十日），並經台灣南投地方法院於九十年七月四日以八十九年度訴字第三七
    四號判決就共同被告林建德、黃建偉與被告丙○○共犯常業重利罪部分先行審結
    ，各判處有期徒刑六月，並均諭知易科罰金之折算標準，另被告丙○○則因通緝
    中另行審結，尚未確定，有上開起訴書、刑事判決、通緝書附卷為據。本件被告
    丙○○被訴右開常業重利罪嫌與前經檢察官就同一被告所涉常業重利罪嫌提起公
    訴而先繫屬於臺灣南投地方法院部分之犯行，時間雖相距六月，惟其手法相同，
    且本件公訴人亦認被告丙○○所為係以常業之犯意反覆以同種類行為為目的之社
    會活動之職業性犯罪，自屬實質上一罪之關係。公訴人於九十年八月三十日，就
    與上開犯罪事實為同一之案件，向本院重行起訴，於九十年十二月二十八日始繫
    屬本院，揆諸前揭說明，此部分爰不經言詞辯論，逕為諭知不受理之判決。
據上論斷，應依刑事訴訟法第二百九十九條第一項前段、第三百零三條第七款、第三
百零七條，刑法第二十八條、第三百四十五條、第四十七條、第四十一條第一項前段
、第三十八條第一項第二款，罰金罰鍰提高標準條例第一條前段、第二條，判決如主
文。
本案經檢察官陳燕瑩到庭執行職務
中      華      民      國    九十一    年      四      月      一      日
                                    臺灣彰化地方法院刑事第三庭
                                        法      官  陳  連  發
右正本證明與原本無異。
如不服本判決，應於判決送達後十日內向本院提出上訴狀( 須附繕本 )。
告訴人或被害人對於判決如有不服具備理由請求檢察官上訴者，其上訴期間之計算係
以檢察官收受判決正本之日期為準。
              法院書記官  張  木  松
中      華      民      國    九十一    年      四      月      三      日
刑法第三百四十四條
乘他人急迫、輕率或無經驗，貸以金錢或其他物品，而取得與原本顯不相當之重利者
，處一年以下有期徒刑、拘役或科或併科一千元以下罰金。
刑法第三百四十五條。
以犯前條之罪為常業者，處五年以下有期徒刑，得併科三千元以下罰金。
